【裁判字號】    90,台上,1095
【裁判日期】    900301
【裁判案由】    走私
【裁判全文】
最高法院刑事判決                                九十年度台上字第一○九五號
    上  訴  人  乙○○
                甲○○
                丙○○
右上訴人等因走私案件，不服台灣高等法院台中分院中華民國八十九年五月十七日第
二審判決（八十九年度上訴字第四四五號，起訴案號：台灣台中地方法院檢察署八十
八年度偵字第九五九六號），提起上訴，本院判決如左：
    主  文
原判決撤銷，發回台灣高等法院台中分院。
    理  由
本件原判決認定上訴人乙○○為聯輝航業股份有限公司（下稱聯輝公司）之實際負責
人兼總經理，僱用上訴人丙○○擔任該公司所屬「聯輝一號」貨輪之船長，並由其胞
兄即上訴人甲○○擔任「聯輝一號」貨輪之大管。上訴人三人均明知未經向海關申報
，不得運輸貨物進入國境，竟共同基於私運管制物品進口犯意之聯絡，利用「聯輝一
號」貨輪自高雄港啟航前往中國香港載運廢鐵及高嶺土之機會，由甲○○接受具有共
同犯意聯絡之香港籍成年男子蔡成洲之委託，將大陸地區產製之花生仁八百二十九袋
（共重四十八萬公斤，完稅價格為新台幣（下同）一五、九五○、四○○元）、乾花
菇二十五袋（共重三千三百七十五公斤，完稅價格一、一六五、○五○元），夾藏在
船艙所載運之高嶺土中，乙○○並以電話指示丙○○配合私運進口。甲○○另受具有
共同犯意聯絡之綽號「王哥」成年男子之委託，在該貨輪之船首尖艙中，夾藏洋煙一
百六十箱（MI-NE 八十箱，完稅價格一、一四○、○○○元；MILD SEVEN八十箱，完
稅價格五六八、○○○元）、大陸地區產製之茶葉六十公斤（完稅價格二、五八九元
）、茶葉四十二公斤（完稅價格一、四五○元）、茶餅四百五十四點五公斤（完稅價
格三一、三七九元）、茶磚八十公斤（完稅價格一一、○四六元）、茶磚二十公斤（
完稅價格八六三元）等物品，並於「聯輝一號」貨輪自香港啟航回台途中，告知具有
共同犯意聯絡之丙○○。丙○○等人乃於民國八十八年三月十四日，未經向海關申報
，將上開二批完稅價格均逾十萬元之公告管制進口物品，私運進入台中港第二十四號
碼頭。嗣於八十八年三月十五日，為財政部台中關稅局查獲，並扣得前揭之物品等情
。因而撤銷第一審判決，改判論處上訴人三人共同私運管制物品進口逾公告數額罪刑
，固非無見。
惟查：(一)、有罪判決書之事實一欄，為判斷其適用法令當否之準據，應將法院依職權
認定與論罪科刑有關之事實，諸凡犯罪之時間、地點、方法、態樣以及適用法律有關
之事項，為詳實之記載，然後於理由內逐一說明其憑以認定之證據，並使事實認定與
理由說明，互相適合，方為合法。倘若事實認定與理由說明，不相一致，或事實與理
由欄內之記載，前後齟齬，按諸刑事訴訟法第三百七十九條第十四款後段規定，均屬
判決理由矛盾之當然違背法令。而懲治走私條例第十二條規定之準私運管制物品進口
罪，係以自大陸地區私運管制物品進入台灣地區為要件；單純私運匪偽物品（匪偽生
產、製造、加工之物品）進口，而非自大陸淪陷區私運進口者，係屬行政院依懲治走
私條例第二條第四項所公告管制物品項目及其數額之「丙項」，並非屬「丁項」之管
制物品。原判決事實欄記載：上訴人三人基於共同之犯意，利用「聯輝一號」貨輪自
高雄港啟航前往中國香港載運廢鐵及高嶺土之機會，由甲○○接受具有共同犯意聯絡
之香港籍成年男子蔡成洲之委託，將大陸地區產製之花生仁、乾花菇夾藏在船艙所載
運之高嶺土中，……。甲○○另受具有共同犯意聯絡之綽號「王哥」成年男子之委託
，在該貨輪之船首尖艙中，夾藏洋煙、大陸地區產製之茶葉、茶餅、茶磚等物品，並
於「聯輝一號」貨輪自香港啟航回台途中，告知具有共同犯意聯絡之丙○○（原判決
第二頁第四至十八行）；於理由欄說明：自大陸地區私運物品進入台灣地區，以私運
物品進口論，適用懲治走私條例規定處斷，同條例第十二條定有明文，原判決（指第
一審判決）論結欄漏未引用該法條，尚有未洽（原判決第四頁第七至第九行）。原判
決認定上訴人等私運之起點係香港地區？或係大陸地區？抑或係公海區域？其事實及
理由欄所載並非明確，已難資為判斷其適用法律當否之依據。苟上訴人等私運之起點
係在香港地區，而按香港地區雖於一九九七年七月一日移交大陸接管，但台灣地區對
香港地區之貿易仍採直接方式為之，與其他大陸地區有別，就現實情勢以觀，我國台
灣地區與香港地區間之貿易，雖非純粹國際貿易，亦非純粹國內貿易，惟因其物品之
進出口仍須辦理通關手續，故香港澳門關係條例第三十五條第二項第三項分別規定台
灣地區與之進行貿易往來以進口或出口論，並依有關進口或出口之相關法令規定辦理
。是台灣與港澳地區間之貿易，是否視為國際貿易而與大陸地區有別？而我國政府對
香港地區於移交中國大陸接管後係為如何之定位？非不可向我政府各相關主管單位查
詢，資以參酌審認。原判決未說明經由何項調查及有何證據，足資證明香港地區於移
交大陸接管後，即屬懲治走私條例所稱之「大陸地區」、「淪陷區」？而上情與本件
究應適用懲治走私條例第二條第一項或第十二條攸關，自應詳予調查釐清，原審對上
情未詳予調查釐清，復未於理由內為充分必要之說明，其查證未盡且理由欠備，遽行
判決，尚欠允當。(二)、犯罪事實應依證據認定之，無證據不得推定其犯罪事實，刑事
訴訟法第一百五十四條定有明文。且認定事實所憑之證據，須實際存在，就該案卷宗
不難考見者，始克當之。倘判決書內所記載之證據，與卷宗內筆錄或文件之內容不相
適合，則其判決之根據，實際上並不存在，自屬採證違法。原判決事實欄認定：……
甲○○接受具有犯意聯絡香港籍成年男子蔡成洲之委託，將大陸地區產製之花生仁等
物夾藏在船艙所載運之高嶺土中等情，係依憑甲○○對上開事實坦承不諱（原判決正
本第三頁第六行）為其主要論據之一。然甲○○於法務部調查局台中市調查站訊問（
八十八年度偵字第九五九六號卷第三十四至三十八頁）、偵查（八十八年度他字第四
六七號卷第三十二頁）、第一審（第一審卷第六十一至六十二頁）、原審（原審卷第
二十二至二十四頁、第六十二至六十三頁）調查審理中，均未明確坦承係伊受香港籍
成年男子蔡成洲之委託，將大陸地區產製之花生仁等物夾藏在船艙所載運之高嶺土中
，並辯稱：伊不知道花生仁及乾花菇等事，伊在香港有上岸，伊是知道好像有一些東
西沒有報關，伊是大副，只管機器維修及操作等語。而乙○○於偵查中供稱：貨主蔡
成洲有打電話給伊，叫伊幫忙裝貨，他是高嶺土的貨主，貨到了交何人伊不知道等情
（八十八年度偵字第九五九六號卷第十二頁背面），是否核與丙○○於法務部調查局
航業海員調查處台中組及偵查中供稱：八十八年三月五日（詳細日期記不清楚）船抵
香港外海，乙○○以電話告訴伊，將未申報之約四百餘噸花生及三噸香菇夾藏在高嶺
土中裝船運回台灣等情相符（八十八年度偵字第九五九六號卷第二十二頁背面、第七
十頁背面）。原判決認定甲○○接受具有犯意聯絡香港籍成年男子蔡成洲之委託一節
，所依憑甲○○對上情坦承不諱等情，核與卷宗內甲○○筆錄所載內容不盡相符，其
認定事實所採之證據難謂於法無違，且實情如何仍欠明瞭。而上情與本件犯罪事實如
何？甲○○犯罪情節及其量刑之輕重？俱有重要關係，自應詳予調查釐清，原審對上
情未詳予調查釐清，遽行判決，尚嫌速斷，難昭折服。上訴意旨指摘原判決不當，尚
非全無理由，應認有撤銷發回更審之原因。
據上論結，應依刑事訴訟法第三百九十七條、第四百零一條，判決如主文。
中      華      民      國     九十     年      三      月      一      日
                              最高法院刑事第四庭
                                  審判長法官  董  明  霈
                                        法官  丁  錦  清
                                        法官  林  茂  雄
                                        法官  王  居  財
                                        法官  張  祺  祥
      右正本證明與原本無異
                                              書  記  官
中      華      民      國     九十     年      三      月      七      日
                                                                       Ｋ


司法院資訊處製作；財團法人民間司法改革基金會備份。
